臺灣高等法院臺中分院民事判決
111年度上字第158號
上  訴  人  陳意民  
訴訟代理人  張志隆律師
            林錦隆律師
被上訴人    陳清輝  
訴訟代理人  宋永祥律師
複代理人    鄭志誠律師
            林官誼律師
被上訴人    陳清池  
            陳清炎  
            陳清洲  
            陳悅麗  
            陳素珍  
上列當事人間請求移轉所有權事件，上訴人對於中華民國111年1
月14日臺灣臺中地方法院110年度訴字第262號第一審判決提起上
訴，本院於111年10月26日言詞辯論終結，判決如下：
    主      文
原判決廢棄。
被上訴人在第一審之訴駁回。
第一、二審訴訟費用由被上訴人負擔。
    事實及理由
一、本件被上訴人陳清炎、陳清洲、陳悅麗、陳素珍，均經合法
    通知，未於言詞辯論期日到場，核無民事訴訟法第386條各
    款所列情形，爰依上訴人之聲請，由其一造辯論而為判決。
二、被上訴人之主張：
(一)陳清輝部分：兩造為兄弟姊妹，伊等父親陳煥堂於民國66年
    2月9日受贈取得坐落重測前臺中縣○○鄉○○○段○○○○段000地號
    土地（下稱重測前000地號土地）應有部分百分之6，因重測
    前000地號土地屬農地，陳煥堂不具自耕農身分，故將之登
    記在有自耕農身分之陳清池名下。嗣因家族為平衡各房子女
    對重測前000地號土地之應有部分，陳煥堂於68年1月5日以
    買賣為原因，將重測前000地號土地應有部分百分之1移轉登
    記予訴外人陳○○，後因陳○○有資金需求，再於70年2月20日
    將重測前000地號土地應有部分百分之5出售予陳煥堂，陳煥
    堂再將之登記予具有自耕農身分之上訴人名下。重測前000
    地號土地嗣因臺中縣○○○○○○○路○○○○○○○段00000○00000地號
    土地，原借名登記在陳清池及上訴人名下之重測前000地號
    土地應有部分，即改為分別登記在重測前000、000-0地號土
    地上，該2筆土地於重測後地號分別變更為臺中縣○○鄉○○段0
    00地號、臺中縣○○鄉○○段000地號土地，嗣再經臺灣臺中地
    方法院98年度訴字第19號判決分割，被上訴人陳清池及上訴
    人取得分割後坐落臺中市○○區○○段00000地號、臺中市○○區○
    ○段00000地號土地（下合稱系爭土地），並繼續維持共有、
    應有部分各2分之1。系爭土地既係陳煥堂借名登記於上訴人
    名下，該借名登記契約關係於陳煥堂於98年9月30日死亡時
    終止，陳煥堂本於借名登記契約關係消滅之返還請求權，由
    其全體繼承人即兩造繼承而公同共有。且陳煥堂與上訴人間
    就系爭土地應有部分2分之1是否有借名登記關係存在，為臺
    灣臺中地方法院109年度訴字第544號判決（下稱前案）之重
    要爭點，已生「爭點效」，上訴人應受拘束，不得於本訴訟
    再為相反之主張。爰依繼承及借名登記關係消滅後之返還請
    求權，求為命上訴人應將系爭土地應有部分各2分之1移轉登
    記予陳煥堂之全體繼承人即陳清輝、陳清池、陳意民、陳清
    炎、陳清洲、陳悅麗、陳素珍公同共有之判決
(二)陳清炎、陳清洲、陳悅麗、陳素珍部分：系爭土地應有部分
    2分之1確為陳煥堂所有借名登記於上訴人名下，且生前皆由
    陳煥堂占有使用，於其死亡後，應由全體繼承人繼承。
(三)陳清池部分：本件請求移轉所有權之理由與事實不符。
三、上訴人則以：前案判決係程序上當事人不適格之判決，難認
    有「爭點效」之適用。兩造之父陳煥堂於67年10月1日自臺
    灣糖業股份有限公司退休後，即變更職業為自耕農，其生前
    於兩造兄弟成年後，均有為其等購置不動產，預為財產之分
    配，91年間即已將家產分配完畢。故陳煥堂將重測前000地
    號土地應有部分百分之5登記於上訴人名下係屬贈與（後改
    稱伊就此應有部分亦有出資購買）。伊取得系爭土地應有部
    分之日起，即保管土地所有權狀，並實際於系爭土地耕作，
    耕作之農作物亦以上訴人名義繳予農會，伊與陳煥堂間就系
    爭土地並無借名登記關係存在，此為兩造兄弟姊妹知之甚稔
    ，被上訴人實係因「○○路」開闢後，系爭土地價值倍增，其
    冀圖分得利益，故而提起本件訴訟等語，資為抗辯。
四、原審為上訴人敗訴之判決，上訴人不服，提起上訴，聲明：
    ㈠原判決廢棄；㈡被上訴人於第一審之訴駁回。被上訴人則答
    辯聲明：上訴駁回。
五、兩造不爭執事項：
(一)兩造為陳煥堂之子女，陳煥堂於98年9月30日死亡，兩造為
　　陳煥堂之全體繼承人。
(二)陳煥堂於66年2月9日自陳基璧、陳章、陳祺詳受贈取得重測
    前000地號土地應有部分合計百分6登記在陳清池名下，後於
    68年1月5日以買賣為原因，將上揭土地應有部分百分之1移
    轉登記予訴外人陳○○。
(三)陳○○於70年2月20日將重測前000地號土地應有部分百分之5
    以買賣為原因移轉登記予上訴人。
(四)重測前000地號土地因臺中縣○○○○○○○路○○○○○○○段00000○000
    00地號土地，其中000-0地號土地為「○○路」道路用地，故
    而原登記在陳清池及上訴人名下之重測前000地號土地應有
    部分，改為分別登記在重測前000、000-0地號土地上，陳清
    池與上訴人之應有部分均為各百分之5。
(五)重測前000、000-0地號土地於重測後地號分別變更為臺中縣
    市○○鄉○○段000地號、臺中縣○○鄉○○段000地號土地，上開2
    筆土地經臺灣臺中地方法院98年度訴字第19號判決分割後，
    陳清池與上訴人於分割後取得系爭土地、並按應有部分各2
    分之1之比例維持共有。
六、本院之判斷：　
　  被上訴人主張系爭土地應有部分1/2係兩造之父陳煥堂借名
    登記於上訴人名下，此已經前案判決理由認定，該借名登記
    契約關係於陳煥堂死亡時終止，上訴人應將系爭土地應有部
    分各1/2移轉登記予陳煥堂之全體繼承人等語，惟為上訴人
    所拒絕，並以前詞置辯。經查：
(一)按學說上所謂「爭點效」之適用，除判決理由之判斷具備「
    於同一當事人間」、「非顯然違背法令」及「當事人未提出
    新訴訟資料足以推翻原判斷」等條件外，必須該重要爭點，
    在前訴訟程序已列為足以影響判決結果之主要爭點，經兩造
    各為充分之舉證，一如訴訟標的極盡其攻擊、防禦之能事，
    並使當事人適當而完全之辯論，由法院為實質上之審理判斷
    ，前後兩訴之標的利益大致相同者，始應由當事人就該事實
    之最終判斷，對與該重要爭點有關之他訴訟，負不得再為相
    反主張之結果責任，且法院亦不得作相異之判斷。而查，前
    案訴訟與本件訴訟之訴訟標的雖相同，惟前案訴訟之當事人
    為陳清輝、陳清炎及陳意民，本件訴訟之當事人則為陳清輝
    、陳清池、陳清炎、陳清洲、陳悅麗、陳素珍及陳意民，前
    後兩訴訟之當事人並非同一，且本件訴訟之原告人數多於前
    案訴訟，顯不符「爭點效」適用需「於同一當事人間」之條
    件，上訴人主張本件有「爭點效」 之適用，應受前案判決
    認定之拘束，並不可採。
(二)再按不動產物權經登記者，推定登記權利人適法有此權利（
    民法第759條之1第1項規定參照）。查系爭土地目前登記為
    上訴人與陳清池共有，權利範圍各1/2之事實，為兩造所不
    爭，則依上開法條規定，自應推定上訴人就系爭土地各有1/
    2權利之事實。被上訴人主張上訴人名下之系爭土地所有權1
    /2係陳煥堂借名登記予上訴人，實為陳煥堂所有乙節，為上
    訴人所否認，自應由被上訴人就此變態事實負舉證之責任。
    又按稱「借名登記」者，謂當事人約定一方將自己之財產以
    他方名義登記，而仍由自己管理、使用、處分，他方允就該
    財產為出名登記之契約。本件上訴人抗辯其於取得系爭土地
    之始，土地所有權狀即為其保管，且為實際使用土地耕作，
    並耕作之農作物，以其名義繳予農會等節，被上訴人對此並
    未為爭執，亦未提出系爭土地確由陳煥堂個人單獨占有管理
    、使用之事證，參以臺灣臺中地方法院98年度訴字第19號分
    割共有物事件，於98年5月15日至系爭土地現場勘驗時，上
    訴人與陳清池確實占有部分土地為翻土栽種中之情（上開案
    卷一第195頁勘驗測量筆錄），核與借名登記契約關係之成
    立，需由借名人自己管理、使用、處分財產，出名人就該財
    產僅單純出名而未實際管理使用之要件，已有未合。
(三)上訴人雖主張因重測前000地號土地屬農地，陳煥堂不具自
    耕農身分，因此將該土地1/2登記在有自耕農身分之上訴人
    及陳清池名下，此已經陳清洲、陳清池於前案訴訟以證人身
    分具結證實，上訴人並無資力購買系爭土地，陳煥堂生前亦
    未進行家產分配，上訴人所辯不實，足認陳煥堂與上訴人間
    就系爭土地有借名登記關係存在云云。然查：
 1、陳清洲於前案審理時固以證人身分具結證述：系爭土地在66
    年當時贈與是因為家族分家，土地是農地，要自耕農才可以
    登記，他就登記我有自耕農的哥哥陳清池，那是借名登記，
    因為當時我們還小沒有自耕農身分，當時陳意民也有自耕農
    身分，父親沒有自耕農身分，當時贈與的目的是要讓父親取
    得000土地持分等語（前案卷第202、203頁），陳清池亦於
    該案證述：我名下系爭土地應有部分各2分之1，是父親陳煥
    堂在世時登記在我名下，因為當時只有我有自耕農資格，所
    以登記在我名下；我可以同意將我名下系爭土地的持分登記
    給5兄弟等語（前案卷第134、136頁），以證明陳煥堂與上
    訴人、陳清池間就系爭土地有借名登記關係。惟證人陳清洲
    、陳清池本為陳煥堂之繼承人，系爭土地若為陳煥堂之遺產
    ，則上開證詞將使其二人因訴訟結果獲有利益，與上訴人自
    是處於絕對相反之立場，尚難盡信其得為公正、客觀之證述
    ；況前案乃因該案原告陳清炎、陳清輝未以陳煥堂全體繼承
    人為當事人共同起訴，認當事人適格之訴訟要件有欠缺而判
    決駁回其等之起訴，則被上訴人陳清洲、陳清池於本件引用
    其等於前案中利己之證述，無異是引用自身於他案之陳述為
    證據，難認已負舉證之責。
 2、陳煥堂係於67年10月1日自臺灣糖業股份有限公司退休後，
    即變更職業為自耕農，並於67年10月24日完成職業變更登記
    ，有上訴人提出之手抄戶籍謄本影本附卷可稽（見本院卷第
    165頁），對此上訴人並未為爭執，則被上訴人主張陳○○於7
    0年2月20日將重測前000地號土地應有部分百分之5出售予陳
    煥堂，陳煥堂將之登記予上訴人名下，係因陳煥堂不具自耕
    農身分而有借名登記之必要，即屬可議。
 3、卷附由上訴人所提出之收費明細表、財政部臺灣省中區國稅
    局贈與稅不計入贈與總額證明書、土地贈與所有權移轉契約
    書等資料（見原審卷第207-211頁），此乃上訴人將「○○鄉○
    ○段000地號土地」（下稱000地號土地）以贈與為原因移轉
    應有部分各5分之1予陳清池、陳清炎、陳清洲、陳清輝，參
    以上訴人自認000地號土地為陳煥堂所購入之農地，原登記
    在上訴人名下，是陳煥堂要求上訴人將該土地拿出來分配等
    語（見原審卷第230頁），雖僅能證明陳煥堂有將借名登記
    於上訴人名下之000地號土地進行分配，無從認定上訴人所
    辯陳煥堂91年間即已將家產分配完畢之情是否實在，然縱此
    仍不足以證實系爭土地登記於上訴人名下亦係借名登記契約
    所致，而屬陳煥堂所有尚未分配之家產。
 4、上訴人就其抗辯有出資購買系爭土地一節，固未提出任何事
    證，難認系爭土地購買時之原始價金來源，然購買不動產之
    出面交涉人及出資來源為何，均與當事人間是否有意要成立
    借名登記之委任契約，兩者並無絕對關聯性，不動產之取得
    對價若非由登記名義人支付者，其所涉原因多端，或為財務
    規劃與財產管理之便利而為之、借名登記、脫法行為等關係
    ，或係出於經濟考量而為之借款、合資等關係，或係出於情
    感因素而為之扶養費或贈與、財產預先分配等關係，不一而
    足，且屬現時一般社會交易行為所常見，本件陳煥堂與上訴
    人為父子關係，存有相當緊密情誼，縱上訴人無能力提供購
    買系爭土地之資金，揆諸前揭說明及衡諸其等間之情誼關係
    ，自不當然僅有成立借名登記契約之唯一可能性，尚難逕以
    上訴人伊時無充足資力以供購買系爭土地，而認陳煥堂與上
    訴人間就系爭土地即當然有借名登記契約存在。
 5、關於陳煥堂生前陸續以其五名兒子名義購置不動產，是否為
    借名登記關係或家產分配？兩造雖各執一詞，並提出相關建
    物、土地登記謄本為參（見本院卷第165-233、259-268、35
    1-361頁），惟上開資料至多僅能證明陳煥堂有以兒子名義
    購買不動產，嗣後自行將該等不動產出售或將之改贈與五名
    兒子，則相較於系爭土地自70年登記為上訴人與陳清池共有
    ，歷經判決分割至陳煥堂98年9月30日過世期間，陳煥堂就
    系爭土地並無何使用、處分等作為，被上訴人復未提出其他
    足資佐證陳煥堂與上訴人間有借名登記合意之明確證據，自
    難僅憑上開不動產登記謄本資料，遽認陳煥堂與上訴人間就
    系爭土地亦有借名登記之契約存在。
(四)綜上各節，難認陳煥堂借用上訴人名義登記為系爭土地之所
    有人，且被上訴人之舉證均無足使本院形成陳煥堂與上訴人
    曾就系爭土地有借名登記契約存在之確信，則被上訴人主張
    陳煥堂與上訴人就系爭土地有借名登記契約關係存在，尚無
    可採。從而，被上訴人以借名登記契約關係於陳煥堂於98年
    9月30日死亡時終止為由，請求上訴人將系爭土地應有部分
    各2分之1移轉登記予陳煥堂之全體繼承人即陳清輝、陳清池
    、陳意民、陳清炎、陳清洲、陳悅麗、陳素珍公同共有，應
    屬無據。
七、綜上所述，被上訴人依借名登記契約及繼承之法律關係，請
    求上訴人將系爭土地應有部分各2分之1移轉登記予陳煥堂之
    全體繼承人即陳清輝、陳清池、陳意民、陳清炎、陳清洲、
    陳悅麗、陳素珍公同共有，為無理由，不應准許。原審為上
    訴人敗訴之判決，尚有未洽。上訴意旨指摘原判決不當，求
    予廢棄改判，為有理由，應由本院予以廢棄改判，如主文第
    2項所示。
八、本件事證已臻明確，兩造其餘攻擊防禦方法及所提證據，經
    審酌，核與本件判決結果不生影響，爰不再逐一論述，附此
    敘明。
九、據上論結，本件上訴為有理由，判決如主文。　　
中　　華　　民　　國　　111 　年　　11　　月　　16　　日
　　　　　　　　　民事第四庭    審判長法　官  林慧貞
　　　　　　　　　　　　　　          法　官  劉惠娟
　　　　　　　　　　　　　　　        法　官  王怡菁
正本係照原本作成。
如不服本判決，應於收受送達後20日內向本院提出上訴書狀，其
未表明上訴理由者，應於提出上訴後20日內向本院補提理由書狀
（均須按他造當事人之人數附繕本）。因疫情而遲誤不變期間，
得向法院聲請回復原狀。
上訴時應提出委任律師或具有律師資格之人之委任狀；委任有律
師資格者，另應附具律師資格證書及釋明委任人與受任人有民事
訴訟法第466條之1第1項但書或第2項所定關係之釋明文書影本。
如委任律師提起上訴者，應一併繳納上訴裁判費。

                                      書記官  盧威在
　　　　　　　　　　　　　　　　　　　
中　　華　　民　　國　　111 　年　　11　　月　　16　　日